【裁判字號】    99,交抗,1436
【裁判日期】    990913
【裁判案由】    違反道路交通管理處罰條例
【裁判全文】
臺灣高等法院交通事件裁定            99年度交抗字第1436號
抗  告  人  交通部公路總局臺北區監理所盧洲監理站
受 處分 人  甲○○
上列抗告人因受處分人違反道路交通管理處罰條例案件，不服臺
灣板橋地方法院，中華民國99年5月4日所為裁定（99年度交聲字
第968號），提起抗告，本院裁定如下：
    主  文
原裁定撤銷，發回台灣板橋地方法院。
    理  由
一、原裁定意旨略以：
  (一)受處分人甲○○於民國（下同）98年11月12日20時58分許，
    騎乘車號CT3-959號重型機車，行經臺北縣盧洲市○○路243
    巷7弄3號前，因有「酒後駕車，酒精濃度測定值為0.68mg/L
    」之違規行為，經臺北縣政府警察局蘆洲分局延平派出所當
    場掣單舉發等情，為受處分人所不爭執，此部分事實堪以認
    定，嗣經原處分機關裁處受處分人罰鍰新台幣（下同）4萬
    5千元，並吊扣其駕駛執照12個月，且施以道路交通安全講
    習。
  (二)本件受處分人之違規行為，係發生於98年11月12日，自應適
    用修正後之道路交通管理處罰條例第68條規定，依修正後之
    該條規定意旨，駕駛汽車違規，僅得吊扣汽車駕照，不得吊
    扣機車駕照，而駕駛機車違規，亦不得吊扣汽車駕照，故原
    處分機關於作成吊扣駕駛執照處分時，應就行為人所應吊扣
    之駕駛執照種類予以限定，始符合依法行政原則。茲受處分
    人為本件酒後駕車違規行為時，既係騎乘重型機車，其依法
    所受之處分應為限制其騎乘重型機車之權利，即吊扣其重型
    機車駕駛執照，惟因受處分人於本件違規行為時僅持有普通
    小客車駕駛執照，並未持有重型機車駕駛執照，原處分機關
    竟逕行吊扣其普通小客車駕駛執照，此舉顯已逾越修正後道
    路交通管理處罰條例第68條之規範意涵及範圍，並剝奪受處
    分人駕駛普通小客車之權利，對受處分人之工作權造成極大
    之損害，原處分機關未審酌及此，逕為裁罰，即非適法。是
    受處分人提起本件聲明異議，為有理由，自應將原處分關於
    吊扣受處分人駕駛執照12個月部分撤銷，併另為此部分不罰
    之諭知，以昭審慎；至於原處分機關諭知受處分人罰鍰、接
    受道路交通安全講習部分，未經受處分人聲明異議，自無庸
    為任何准駁，附此敘明等語。
二、抗告意旨略以：
  (一)按「汽車駕駛人，駕駛汽車經測試檢定有下列情形之一者處
    1萬5千元以上6萬元以下罰鍰，並當場移置保管該汽車吊扣
    其駕駛執照1年；... 一、酒精濃度超過規定標準。」為道
    路交通管理處罰條例第35條第1項第l款所規定，本件受處分
    人對當場為警攔檢舉發前揭違反道路交通管理處罰條例之事
    實，已坦承在案。依照交通部97年1月24日交路字第0970015
    997號函略以：「汽車駕駛執照為駕駛汽車之許可憑證，雖
    應我國車輛分類區○於道路交通安全規則第53條規定有各類
    車種之駕駛執照，惟依同規則第61條規定，民眾已具備較低
    車類駕駛資格後，當其取得高一級車類駕駛資格時，基於一
    人一照（汽車駕駛執照或機車駕駛執照）之原則，係應換發
    較高一級車類之駕駛執照，准其駕駛較低級車類之車輛」。
  (二)次按95年3月1日修正施行前之處罰條例第68條規定，汽車駕
    駛人違反交通管理規定應受吊扣或吊銷駕駛執照處分時，依
    法係應吊扣或吊銷其依前述規則第53條分類所領有之駕駛執
    照外，亦包括同規則第61條所准予駕駛較低級車輛之駕駛資
    格。惟95年3月1日施行處罰條例第68條修正條文修正規定後
    ，依修正條文規定，如駕駛人領有汽車及機車駕駛執照者，
    其若係駕駛汽車違規應受予吊扣駕照處分，當以吊扣其所領
    有憑以許可駕駛汽車行駛道路之汽車駕駛執照；若騎乘機車
    違規應受吊扣駕照處分，則吊扣其領有之機車駕駛執照。承
    上，本案受處分人之重型機車駕駛執照業因案註銷，惟已領
    有汽車駕駛執照，且其駕駛機車已違反處罰條例第22條第4
    款規定，本違規（第35條第1款）規定應受吊扣駕駛執照處
    分，既其駕駛執照使用已有違反條例第22條等相關條款規定
    之具體事實在案，其於違規行為時係以其領有但違規使用之
    上開駕駛執照，當為明確，自應以領有之駕駛執照為吊扣處
    分，即駕駛人領有汽車駕駛執照但未領有重型機車駕駛執照
    及酒後駕駛重型機車之違規，係違反處罰條例第21條第4款
    及第35條之規定，依法即應吊扣其領有但違規之汽車駕駛執
    照。
  (三)綜上所述，受處分人顯有故意或過失，明知其行為當日之時
    點，已先有飲酒事實之存在，仍心存僥倖於酒後騎乘機車並
    為警攔檢查獲，舉發違反道路交通管理處罰條例第35條第1
    項第1款現定，受處分人於案後竟意圖規避其係以其領有之
    普通小型車駕照據以騎乘重型機車之事實，推諉規避公路主
    管機關所裁罰之吊扣行政罰，故仍應依前揭法律規定並酌參
    行政機關之法律解釋，予以吊扣所持有之普通小型車駕駛執
    照1年等語。
三、按汽車駕駛人飲用酒類或其他類似物後其吐氣所含酒精濃度
    超過每公升0.25毫克或血液中酒精濃度超過百分之0.05以上
    者，不得開車，道路交通安全規則第114條第2款定有明文；
    又汽車駕駛人，駕駛汽車經測試檢定有酒精濃度超過規定之
    情形者，處新臺幣15,000元以上60,000元以下罰鍰，並當場
    移置保管其車輛及吊扣其駕駛執照1年，且對汽車駕駛人應
    施以道路交通安全講習，道路交通管理處罰條例第35條第1
    項第1款、第24條第1項第2款分別定有明定。又汽車駕駛人
    違反本條例規定，應受吊扣駕駛執照處分，於汽車駕駛人係
    無駕駛執照駕車者，在所規定最長吊扣期間內，不得考領駕
    駛執照，道路交通管理處罰條例第67條第6項亦定有明文。
    次按修正前道路交通管理處罰條例第68條規定：「汽車駕駛
    人，因違反本條例及道路交通安全規則之規定，受『吊扣』
    或『吊銷』駕駛執照處分時，『吊扣』或吊銷其持有各級車
    類之駕駛執照」；惟該條業經修正為：「汽車駕駛人，因違
    反本條例及道路交通安全規則之規定，受吊銷駕駛執照處分
    時，吊銷其持有各級車類之駕駛執照」。此一條文修正理由
    略以：「原條文將違法或違規駕駛人所持有各級車類之駕駛
    執照一併吊扣或吊銷，失之過酷，影響人民工作及生活甚鉅
    ，爰修正之」，此新修正條文，業於94年12月14日修正公布
    並於95年3月1日起施行。參諸上開立法理由及立法經過，則
    行為人有道路交通管理處罰條例第35條第1項第1款所規定之
    違規行為，須吊扣駕駛執照時，僅能吊扣行為人違法或違規
    當時駕駛車輛所憑之駕駛執照，不得再吊扣行為人所持有而
    與駕駛違規車輛無關之其他各級車類駕駛執照，故已領有普
    通小型車駕駛執照者，酒後違規駕駛普通小型車時，吊扣者
    係駕駛者之普通小型車駕駛執照，不得吊扣駕駛者領有之其
    他駕駛執照。則行為人駕駛自用小客車違規，僅得吊扣小客
    車駕駛執照，不得吊扣聯結車駕駛執照。至道路交通主管機
    關對於汽車駕駛執照之管理，因採取一照原則，未發給駕駛
    人較低等級之駕駛執照，惟行為人依法既應諭知吊扣自用小
    客車之駕駛執照，尚不能因受處分人現實上僅持有大貨車（
    或聯結車）之駕駛執照，即違背法律規定諭知免罰。此主管
    機關仍可利用電腦資料處理或在大貨車駕照註記或其他方式
    ，吊扣行為人小型車之駕駛執照，執行層面應可妥適克服，
    尚難逕謂無法執行，而諭知不罰（參照本院暨所屬法院98年
    法律座談會刑事類提案第20號決議意旨）。
四、經查：
  (一)本件受處分人甲○○於前揭時、地，持普通小客車駕駛執照
    ，騎乘車牌號碼CT3-959號重型機車，為警攔停時，測得其
    呼氣酒精濃度為0.68MG/L，超過標準違規，而以北縣警交大
    字第C00000000號舉發通知單當場舉發，並移送原處分機關
    即交通部公路總局台北區監理所蘆洲監理站處理，嗣由原處
    分機關依道路交通管理處罰條例第35條第1項第1款、第24條
    第1項第2款之規定，以北監蘆字第裁46-C00000000號違反道
    路交通管理事件裁決書，認定受處分人「汽車駕駛人酒精濃
    度超過規定標準（0.55以上）」，而裁處罰鍰4萬5千元，吊
    扣駕駛執照12個月，並施以道路交通安全講習之處分等情，
    為受處分人自承不諱，且有前開舉發違反道路交通管理事件
    通知單、違反道路交通管理事件裁決書附卷可稽。是受處分
    人於上開時、地，確有駕駛汽車經測試檢定酒精濃度超過規
    定標準之違規事實，洵堪認定。
  (二)按汽車駕駛執照為駕駛汽車之許可憑證，由駕駛人向公路監
    理機關申請登記，考驗及格後發給之。汽車駕駛人經考驗及
    格，未領取駕駛執照前，不得駕駛汽車，道路交通安全規則
    第50條第1項定有明文。是未持有汽車駕駛執照而駕駛汽車
    者，即應依道路交通管理處罰條例第21條第1項第1、2、9款
    、第2項之規定為處罰。復依道路交通安全規則第53條、第6
    1條、第61條之1規定，我國汽車駕駛執照，係依汽車類、機
    器腳踏車類，先分為汽車駕駛執照、機器腳踏車駕駛執照二
    類；再依汽車及機器腳踏車之各該級類，分為小型車、大貨
    車、大客車、聯結車駕駛執照、以及大型機車、普通重型機
    車、輕型機車駕駛執照；另就汽車駕駛執照依自用及因職業
    而駕駛分為普通及職業駕駛執照。而就上開汽車及機器腳踏
    車之各類級駕駛執照之持用方式，汽車駕駛執照、機器腳踏
    車駕駛執照間，除已持有汽車駕駛執照可騎乘輕型機器腳踏
    車外，該二類駕駛執照不可流用，否則即屬無照駕駛，均應
    依路交通管理處罰條例第21條第1項第1、2、9款規定處罰；
    再以，持有「汽車駕駛執照」或「機器腳踏車駕駛執照」，
    均以持有各類（汽車或機器腳踏車）高級車種駕駛執照者，
    可駕駛該級車類以下之同類車類，如取得更高一級車類之駕
    駛資格時，即由監理機關換發該駕駛高一級類之駕駛執照。
  (三)依修正後道路交通管理處罰條例第68條之規定，既將『吊扣
    』等字刪除，諸前揭說明，駕駛人受吊扣駕駛執照處分時，
    應不再吊扣其持有各級車類之駕駛執照，故原處分機關於作
    成吊扣駕駛執照處分時，應就行為人所應吊扣之駕駛執照種
    類予以限定，始符合依法行政原則。本件原審裁定既認受處
    分人確有騎乘重型機車經測試檢定，有「酒精濃度超過規定
    標準」之違規情形，則受處分人依法應受之處分乃限制其騎
    乘重型機車之權利，即吊扣重型機車之駕駛執照，尚不能因
    受處分人現實上未領有重型機車駕駛執照，而僅持有普通小
    型車之駕駛執照，即違背法律規定諭知免罰。至於道路交通
    主管機關對於汽車駕駛執照之管理，因採取一照原則，未發
    給駕駛人較低等級之駕駛執照，惟主管機關仍可利用電腦資
    料處理或在普通小型車駕照註記或其他方式，吊扣受處分人
    重型機車之駕駛執照（例如禁止其在所規定最長吊扣期間內
    考領駕照），執行層面應可妥適克服，尚難逕謂無法執行，
    而諭知不罰。原審裁定未審酌及此，就此部分逕為不罰之諭
    知，尚與道路交通管理處罰條例第35條第1項第1款、第68條
    等規定不合。
  (四)至抗告人另援引交通部函釋，主張應吊扣受處分人所領有但
    違規使用之普通小客車駕駛執照云云，惟法官依據法律獨立
    審判，憲法第80條載有明文，各機關依其職掌就有關法規為
    釋示之行政命令，法官於審判案件時，固可予以引用，但仍
    得依據法律，表示適當之不同見解，並不受其拘束；司法行
    政機關所發司法行政上之命令，如涉及審判上之法律見解，
    僅供法官參考，法官於審判案件時，亦不受其拘束（司法院
    大法官會議解釋釋字第216號解釋意旨參照），是前開交通
    部函釋，僅得供本院參考，本院並不受其拘束。縱認現行道
    路交通管理處罰條例第68條條文內容，或有造成處罰漏洞之
    情形，亦屬刑事立法政策之範疇，並非審判機關所能決定，
    仍應循立法途徑解決，非可自行解釋逾越法條規範之意涵而
    為適用。
  (五)綜上所述，本件原處分關於「吊扣駕駛執照12個月」之裁處
    ，固與現行道路交通管理處罰條例第68條之規定未合；然原
    審「原處分關於吊扣駕駛執照12個月部分撤銷。上開撤銷部
    分，甲○○不罰」之裁定，因受處分人確實有酒後騎乘重型
    機車之違規行為，原處分機關吊扣普通小客車駕駛執照之處
    分雖與法無據，此違規行為究應如何處分，仍應由原處分機
    關另為適法之處理，尚難遽為「不罰」。抗告人雖以前詞提
    起抗告，核無理由，然原裁定就此部分裁定不罰，亦有違誤
    ，自應由本院予以撤銷，發回原法院另為適法之裁定。
五、據上論斷，應依道路交通案件處理辦法第26條，刑事訴訟法
    第413條前段，裁定如主文。
中    華    民    國    99    年     9    月    13    日
            刑事第十六庭審判長法  官  陳晴教
                              法  官  許增男
                              法  官  王敏慧
以上正本證明與原本無異。
不得再抗告。
                              書記官  丁淑蘭
中    華    民    國    99    年    9     月    13    日

司法院資訊處製作；財團法人民間司法改革基金會備份。
